---
title: "Wizualizacja dynamiki"
author: "Maciej Beręsewicz"
date: "11/22/2016"
output: html_document
---

```{r setup, include=FALSE}
knitr::opts_chunk$set(echo = TRUE,
                      message = FALSE, 
                      warning = FALSE)
```

# Wstęp

Na dzisiejszych zajęciach dowiemy się w jaki sposób wizualizować dynamikę oraz szeregi czasowe. W tym celu posłużymy się zbiorem `apartments` pochodzącym z pakietu `PBImisc` oraz danymi z Badania Kapitału Ludzkiego dotyczącego studentów.

Do wizualizacji dynamiki możemy wykorzystać następujące typy wykresów:

* punktowy -- w którym na osi X przedstawimy czas, na osi Y badaną zmienną; wykres ten możemy również wykorzystać do porównania dwóch okresów, gdzie na osi X znajdzie się okres T, a na osi Y okres  T+1.
* liniowy -- wykres zbliżony do pierwszego typu przy czym punkty łączone są liniami. Wykres ten pozwoli nam również sprawdzić czy występuje autokorelacja w czasie.

# Wizualizacja szeregu czasowego w R

Zaczniemy od wczytania najważniejszych pakietów oraz danych

```{r}
library('ggplot2') ## wizualizacja danych
library('forecast') ## wizualizacja i przetwarzanie szeregów czasowych
library('zoo') ## dodatkowe ustawienia osi dla szeregów czasowych
library('dplyr') ## przetwarzanie danych
library('tidyr') ## czyszczenie danych
library('PBImisc') ## dane o nieruchomościach
library('scales') ### dodatkowe skale
#devtools::install_github('slowkow/ggrepel') ## developer version
library('ggrepel') ## etykiety do punktów
data("apartments")
```


Przyjrzyjmy się pierwszym wierszom zbioru `apartments`

```{r}
head(apartments)
```


W pierwszej kolejności chcielibyśmy sprawdzić jak zmianiała się liczba obserwacji w badanym okresie.

```{r}
apartments %>%
  count(year, month) %>%
  ggplot(data = .,
         aes(x = paste(year, month, sep = '-'),
          y = n,
          group = 1)) +
  geom_line() +
  theme_bw() +
  xlab('Rok/miesiac') +
  ylab('Liczba sprzedanych mieszkań')
```

Zobaczmy jak wygląda średnia cena mieszkań

```{r}
apartments %>%
  group_by(year, month) %>%
  summarise(m = sum(transaction.price)/sum(surface)) %>% 
  ggplot(data = .,
         aes(x = paste(year, month, sep = '-'),
          y = m,
          group = 1)) +
  geom_line() +
  theme_bw() +
  xlab('Rok/miesiac') +
  ylab('Przeciętna cena  / m2')
```


Na tym wykresie przedstawiliśmy wartości bezwzględne. Jeżeli chcielibyśmy przedstawić dynamikę powinniśmy odnieść się do okresu początkowego. Jak to zrobić? 

```{r dynamika}
apartments %>%
  group_by(year, month) %>%
  summarise(m = sum(transaction.price)/sum(surface)) %>%
  ungroup() %>%
  mutate(m_dyn = m/.$m[[1]] * 100) %>% 
  ggplot(data = .,
         aes(x = paste(year, month, sep = '-'),
          y = m_dyn,
          group = 1)) +
  geom_line() +
  theme_bw() +
  xlab('Rok/miesiac (2007.06 = 100)') +
  ylab('Zmiana przeciętnej ceny m2')
```


## Zapisanie danych w postaci szeregu czasowego

Do tej pory nie korzystaliśmy z danych w postaci wektorów klasy `numeric` albo z obiektu typu `data.frame`. Teraz chcielibyśmy wykorzystać możliwości tworzenia szeregów czasowych z wykorzystaniem funkcji `ts` z pakietu stats. Jednakże aby utworzyć taki szereg musimy mieć informacje o wszystkich okresach.

Czy we wszystkich okresach obserwujemy transakcje? Jak to zweryfikować? Możemy do tego użyć funkcji `complete` z pakietu `tidyr`.

```{r czy mamy wszystkie obserwacje}
szereg <- apartments %>%
  group_by(year, month) %>%
  summarise(m = sum(transaction.price)/sum(surface)) %>%
  ungroup() %>%
  complete(year, month)

szereg %>%
  spread(year, m)
```

```{r transformacja do obiektu typu ts}
szereg_ts <- ts(data = szereg$m,
                start = c(2007,1),
                frequency = 12)
print(szereg_ts)
plot(szereg_ts)
```


Co zrobić jeżeli chcielibyśmy przedstawić dane z wykorzystaniem pakietu `ggplot2`?

```{r}
szereg <- szereg %>%
  mutate(ym = paste(year, month, sep = '-'),
         rok_mies = as.yearmon(ym))

ggplot(data = szereg, 
       aes(x = rok_mies,
           y = m,
           group = 1)) +
  geom_line() +
  scale_x_yearmon() +
  xlab('Okres') +
  ylab('Przeciętna cena m2') +
  theme_bw()
```


# Porównanie dwóch okresów

Teraz zajmiemy się porównaniem dwóch okresów na podstawie badania studentów w ramach Badania Kapitału Ludzkiego.


```{r wczytanie danych}
dane <- rio::import(file = '../datasets/BKL_studenci_1_4ed.sav')

etyk_E1.1_4 <- attr(dane$E1.1_4,'labels')
etyk_kod_A1_1min <- attr(dane$kod_A1_1min,'labels')

porownanie <- dane %>%
  select(edycja,kod_A1_1min,A2,waga_polaczona,E1.1_4) %>%
  count(edycja,kod_A1_1min,E1.1_4,wt = waga_polaczona) %>%
  na.omit() %>%
  mutate(p= n / sum(n)) %>%
  ungroup() %>%
  mutate( edycja = ifelse(edycja == 0, '2011', '2013'),
          kod_A1_1min = factor(x = kod_A1_1min,
                               levels = as.numeric(etyk_kod_A1_1min),
                               labels = names(etyk_kod_A1_1min)),
          E1.1_4 = factor(x = E1.1_4,
                          levels = as.numeric(etyk_E1.1_4),
                          labels = names(etyk_E1.1_4))) 

porownanie
```


Zobaczmy czy możemy zaobserwować jakieś zmiany w czasie

```{r wykres slupkowy}
porownanie %>%
  ggplot(data = .,
         aes(x = edycja,
             y = p,
             fill = E1.1_4)) +
  geom_bar(stat = 'identity',
           col = 'black') +
  facet_wrap(~kod_A1_1min) +
  theme_bw() +
  xlab('Edycja badania') +
  ylab('Udział odpowiedzi') +
  scale_y_continuous(labels = percent)
```


Jak możemy przedstawić to inaczej? Spróbujmy wykres rozrzutu!

## Wykres rozrzutu

Dane do wykresu musimy trochę przetworzyć

```{r dane do wykresu}
por_wyk <- porownanie %>%
  select(-n) %>%
  spread(edycja, p)

wykres_por <- por_wyk %>%
  ggplot(data = .,
         aes(x = `2011`,
             y = `2013`,
             group = E1.1_4)) +
  geom_point() +
  facet_wrap(~kod_A1_1min) +
  scale_y_continuous(labels = percent) +
  scale_x_continuous(labels = percent) +
  theme_bw()

wykres_por
```

Co możemy jeszcze zrobić z tym wykresem? 

Dodajmy:

+ przekątną
+ etykiety do punktów

```{r}
wykres_por +
  geom_abline(slope = 1, intercept = 0, col = 'red') +
  geom_text_repel(aes(label = E1.1_4))
```


Co widzimy na tym wykresie?  Porównajmy teraz uczelnie dla poziomu `wysokiego` i `bardzo wysokiego`.
 
```{r porownanie uczelni}
por_wyk %>%
  filter(E1.1_4 %in% c('wysoki','bardzo wysoki')) %>% 
  ggplot(data = .,
         aes(x = `2011`,
             y = `2013`,
             group = kod_A1_1min)) +
  geom_point() +
  facet_wrap(~ E1.1_4) +
  scale_y_continuous(labels = percent) +
  scale_x_continuous(labels = percent) +
  theme_bw()  +
  geom_abline(slope = 1, intercept = 0, col = 'red') +
  geom_text_repel(aes(label = kod_A1_1min)) +
  coord_fixed()
```


