---
title: "Zestawienia tabelaryczne"
author: "Maciej Beręsewicz"
date: "11/23/2016"
output: 
  html_document: 
    keep_md: yes
---

```{r setup, include=FALSE}
knitr::opts_chunk$set(echo = TRUE)
```

## Wprowadzenie

Na zajeciach dowiemy się w jaki sposób tworzyć zestawienia tabelaryczne oraz jak zautomatyzować proces ich powstawania. Poznamy kilka przydatnych pakietów R, które umożliwią nam sprawne tworzenie tabel.

Aby stworzyć zestawieniam możemy wykorzystać nastepujące pakiety

```{r instalacja i wczytanie pakietów}
# install.packages(c('sjPlot'))
library(sjPlot) ## kolekcja przydatnych funkcji do tworzenia zestawień
library(sjmisc)
#library(tables) ## pakiet do tworzenia tabel
library(htmlTable) ## pakiet do tworzenia tabel w HTML
library(DT) ## pakiet do tworzenia tabel w JavaScript (DataTables)
library(texreg) ## pakiet zawierający funkcje do raportowania wyników regresji
```

```{r wczytanie-przykladowych-danych}
data(efc,package = 'sjmisc')
```

## Pakiet sjPlot

W pakiecie `sjPlot` funkcje odpowiedzialne za tworzenie tabel rozpoczynają się od `sjt`. Poniżej przedstawię kilka przykładów

### Tabela częstości

```{r sjfreq-przyklad-1,eval=FALSE}
sjt.frq(data = efc$e42dep)
```

```{r sjfreq-przyklad-1-rozw,echo=FALSE,results='asis'}
d <- sjt.frq(data = efc$e42dep,
             no.output = TRUE)
cat(d$knitr)
```

### Tabela korelacji

```{r sjfreq-przyklad-2,eval=FALSE}
sjt.corr(data = efc[,c('c82cop1','c83cop2','c84cop3','c85cop4')],
         corr.method = 'spearman',
         triangle = 'both',
         fade.ns = FALSE)
```

```{r sjfreq-przyklad-2-rozw,echo=FALSE,results='asis'}
corr <- sjt.corr(data = efc[, c('c82cop1', 'c83cop2', 'c84cop3', 'c85cop4')],
                 corr.method = 'spearman',
                 triangle = 'both',
                 fade.ns = FALSE,
                 no.output = TRUE,
                 na.deletion = 'listwise')
cat(corr$knitr)
```


### Tabela raportu regresji liniowej

```{r sjfreq-przyklad-3,eval=FALSE}
# zmienne jakościowe jakościowa
efc$c172code <- to_factor(efc$c172code)
efc$e42dep <- to_factor(efc$e42dep)

# pierwszy model
fit1 <- lm(neg_c_7 ~ c160age + c172code + c161sex, data = efc)
# drugi model
fit2 <- lm(neg_c_7 ~ c160age + c172code + c161sex + c12hour, data = efc)
# trzeci model
fit3 <- lm(neg_c_7 ~ c160age + c172code + e42dep + tot_sc_e, data = efc)

sjt.lm(fit1, fit2, fit3)
```


```{r sjfreq-przyklad-3-rozw,echo=FALSE,results='asis'}
# zmienne jakościowe jakościowa
efc$c172code <- to_factor(efc$c172code)
efc$e42dep <- to_factor(efc$e42dep)

# pierwszy model
fit1 <- lm(neg_c_7 ~ c160age + c172code + c161sex, data = efc)
# drugi model
fit2 <- lm(neg_c_7 ~ c160age + c172code + c161sex + c12hour, data = efc)
# trzeci model
fit3 <- lm(neg_c_7 ~ c160age + c172code + e42dep + tot_sc_e, data = efc)

modele <- sjt.lm(fit1, fit2, fit3, no.output = TRUE)
cat(modele$knitr)
```

Raport modelu możemy rozbudować dodając:

+ show.est = TRUE, 
+ show.std = NULL, 
+ show.ci = TRUE,
+ show.se = FALSE, 
+ show.header = FALSE, 
+ show.col.header = TRUE,
+ show.r2 = TRUE, 
+ show.icc = FALSE, 
+ show.re.var = FALSE,
+ show.fstat = FALSE, 
+ show.aic = FALSE, 
+ show.aicc = FALSE,
+ show.dev = FALSE
  
```{r sjfreq-przyklad-4,eval=FALSE}
sjt.lm(fit1, fit2, fit3,
       show.ci = FALSE,
       show.se = TRUE,
       show.header = TRUE,
       show.aic = TRUE,
       show.aicc = TRUE,
       show.dev = TRUE,
       show.fstat  = TRUE)
```

```{r sjfreq-przyklad-4-rozw,echo=FALSE, results='asis'}
modele2 <- sjt.lm(fit1, fit2, fit3,
                  show.ci = FALSE,
                  show.se = TRUE,
                  show.header = TRUE,
                  show.aic = TRUE,
                  show.aicc = TRUE,
                  show.dev = TRUE,
                  show.fstat  = TRUE,
                  no.output = TRUE)
cat(modele2$knitr)
```

## Pakiet DT

W pakiecie DT możemy tworzyć interaktywne tabele do pokazywania danych. Poniżej przykład, jak taką tabelę można włączyć do raportu.

```{r}
data(apartments,package = 'PBImisc')
datatable(apartments[,1:5])
```



