---
title: "Choice Based Conjoint in R"
output: html_notebook
---

# Wczytanie potrzebnych pakietów

```{r, warnings = FALSE, messages = FALSE}
library(dplyr)
library(tidyr)
library(mlogit)
library(ggplot2)
library(stringi)
```

# Wczytujemy dane

W badaniu przeprowadzono następujące badanie metodą Choice Based Conjoint zadając pytanie: CBC1. Proszę pomyśleć, że postanawia Pan/i obejrzeć film. Z której z tych propozycji by Pan/i skorzystał/a w pierwszej kolejności?

+ Kanał:
    + Film ściągnięty z nielegnych źródeł z Internetu
    + Film ściągnięty z leganych źródeł z Internetu
    + Film wypożyczony na DVD
    + Film oglądany w kinie
    + Film kupiony na własność
+ Cena: 
    + 0 zł
    + 5 zł
    + 10 zł
    + 15 zł
    + 20 zł
    + 30 zł
    + 50 zł tylko kupiony
+ Jakość obrazu:
    + słaba jakość obrazu i dźwięku
    + standardowa obrazu i dźwięku
    + wysoka jakość obrazu i dźwięku (HD)
+ Nowoczesność:
    + nowość - dopiero po premierze
    + dość nowy, ok. 6 miesięcy po premierze
    + film sprzed 1-2 lat
    + klasyka sprzed paru lat


```{r wczytanie danych}
## naprawiamy problem z kodowaniem znaków (WINDOWS > OS X, CP1250 > UTF-8)
system('iconv -f CP1250 -t UTF-8 data/dane_sondaz.csv > data/dane_sondaz_good.csv')
obiegi <- data.table::fread('data/dane_sondaz_good.csv', encoding = 'UTF-8') %>%
  tbl_df()
obiegi
```


W ramach każdego ekranu respondenci mieli 3 alternatywy do wyboru, które oznaczone są jako podkreślniki w nazwach kolumn odnoszących się do danego atrybutu np. `Cena_C01_1` oznacza, że w ramach pierwszego ekranu ta kolumna odnosi się do pierwszej alternatywy.

Zmienne określające wybory zaczynają się od `CBC`, poniżej przykład

```{r wybory}
obiegi %>% 
  select(RESPONDENT_ID, starts_with('CBC'))
```

Skąd wiem, że w ramach każdego ekranu były 3 wybory? Wystarcyz spojrzeć na wartości, jakie się pojawiają (jak i na subskrypty w ramach zmiennych określających atrybuty)

```{r}
obiegi %>%
  count(CBC1)
```


# Przetwarzanie danych

Dane musimy doprowadzić do odpowiedniego formatu aby przeprowadzić analizę conjoint z wykorzystaniem wielomianowej regresji logitowej (ang. multinomial logistic regression).

```{r}
obiegi_do_analizy <- obiegi %>%
  select(RESPONDENT_ID, starts_with('CBC'), matches('^(Cena|Jakosc|Kanal|Nowoczesnosc)')) %>%
  gather(key = choice_number, value = choice_id, starts_with('CBC')) %>%
  gather(key = attribute, value = attribute_value, -RESPONDENT_ID, -choice_number, -choice_id) %>%
  separate(col = attribute, into = c('attr','choice_number_2', 'set_number'), sep = '_') %>%
  mutate(flag = as.numeric(stri_extract_last_regex(str=choice_number,pattern='\\d+')) == 
           as.numeric(stri_extract_last_regex(str=choice_number_2,pattern='\\d+'))) %>%
  filter(flag) %>%
  select(RESPONDENT_ID, choice_number, choice_id, attr, attribute_value, set_number) %>%
  spread(attr,attribute_value)

head(obiegi_do_analizy)
```

Sprawdzę czy dane są dobrze przygotowane tj. każdy z respondentów powinien być obecny 12 (ekranów)*3 (alternatywy) = 36 razy.
```{r}
obiegi_do_analizy %>%
  count(RESPONDENT_ID) %>%
  count(n)
```

Dodatkowe przetwarzanie w celu uzyskania ostatecznego formatu danych

```{r}
obiegi_do_analizy <- obiegi_do_analizy %>%
  mutate(numer_ekranu = as.numeric(stri_extract(choice_number,regex ='\\d+')),
         wybor = as.numeric(choice_id == set_number),
         numer_alternatywy = as.numeric(set_number),
         atrybut_cena = factor(x = Cena,
                               levels = c('0', '5', '10', '15', '20', '30', '50'),
                               labels = c('0', '5', '10', '15', '20', '30', '50'),
                               ordered = TRUE),
         atrybut_jakosc = as.factor(Jakosc),
         atrybut_kanal = as.factor(Kanal),
         atrybut_nowoczesnosc = as.factor(Nowoczesnosc)) %>%
  rename(respondent_id = RESPONDENT_ID) %>%
  select(respondent_id,numer_ekranu,numer_alternatywy,wybor,atrybut_cena:atrybut_nowoczesnosc) %>%
  arrange(respondent_id,numer_ekranu,numer_alternatywy)

obiegi_do_analizy
  
```

Na koniec analizy sprawdzmy jak wyglądał układ eksperymentalny w tym badaniu

```{r układ eksperymentalny}
obiegi_do_analizy %>%
  count(atrybut_cena,atrybut_jakosc,atrybut_kanal,atrybut_nowoczesnosc,sort = T)
```


# Modelowanie z `mlogit`

