---
title: "R Notebook"
output: html_notebook
---

# Pakiety

```{r}
library(tidyverse)
library(readxl)
```

# Przygotowanie danych

Zbiór danych `apartments` z pakiety `PBImisc`

```{r}
data(apartments, package = 'PBImisc')
```


```{r}
apartments %>%
  filter(!is.na(n.rooms), !is.na(type), !is.na(condition)) %>%
  select(year, surface, city, district, n.rooms, type, transaction.price, condition) %>% 
  mutate(type = ifelse(type == 'hipoteczne', 'hipoteczne', 'spoldzielcze'),
         condition = ifelse(condition == 'do wykonczenia', 'deweloperski', as.character(condition))) %>%
  filter(condition !='deweloperski') %>%
  rename(rok = year,
         powierzchnia = surface,
         miasto = city,
         dzielnica = district,
         liczba_pokoi = n.rooms,
         typ = type, 
         cena = transaction.price, 
         stan = condition) -> zaliczenie 
zaliczenie
```


```{r}
rio::export(x = zaliczenie, file = '~/Documents/Uczelnia/Dydaktyka/Statystyka Opisowa/zaliczenie.xlsx')
```

## Zadania

```{r}
zaliczenie %>%
  group_by(stan)  %>%
  do(cor = cor(.$powierzchnia,.$cena)) %>%
  unnest(cor)
```

### Miary klasyczne

Kurtoza w pakiecie `psych`

Type 1 finds skewness and kurtosis by 

$$
g_1 = m_3/(m_2)^{3/2}, 
$$


$$
g_2 = m_4/(m_2)^2 -3.
$$

Type 2 is

$$
G1 = g1 * \sqrt{n(n-1)}/(n-2)
$$

$$
G2 = (n-1)[(n+1)g2 +6]/((n-2)(n-3)).
$$

Type 3 is 

$$
b1 = [(n-1)/n]^{3/2} m_3/m_2^{3/2}
$$

$$
b2 = [(n-1)/n]^{3/2} m_4/m_2^2).
$$


Dla ceny

```{r}
psych::describe(zaliczenie$cena, quant = c(.25,.5,.75))
```

Dla powierzchni

```{r}
psych::describe(zaliczenie$powierzchnia, quant = c(.25,.5,.75))
```

Według typu

```{r}
psych::describeBy(zaliczenie$cena,
                  zaliczenie$rok,
                  quant = c(.25,.5,.75))
```

```{r}
psych::describeBy(zaliczenie$powierzchnia,
                  zaliczenie$rok,
                  quant = c(.25,.5,.75))
```

Według typu

```{r}
psych::describeBy(zaliczenie$cena,
                  zaliczenie$typ,
                  quant = c(.25,.5,.75))
```

```{r}
psych::describeBy(zaliczenie$cena,
                  zaliczenie$typ,
                  quant = c(.25,.5,.75))
```

Według stanu

```{r}
psych::describeBy(zaliczenie$cena,
                  zaliczenie$stan,
                  quant = c(.25,.5,.75))
```

```{r}
psych::describeBy(zaliczenie$cena,
                  zaliczenie$stan,
                  quant = c(.25,.5,.75))
```



### Korelacje cech jakościowych

Pakiety
```{r}
install.packages('http://smarterpoland.pl/materialy/KTr/CressieReadTest_1.0.tar.gz',
                 repos = NULL,
                 type = 'source')
library(CressieReadTest)
```

Dla wszystkich V-cramer i T-Czuprow

```{r}
xtabs(~typ + stan, zaliczenie) %>% assocstats()
```

```{r}
zaliczenie %>%
  group_by(rok) %>%
  do(tab = assocstats(xtabs(~typ + stan, .)))  %>%
  .$tab
```

### Korelacje cech ilościowych

```{r}
cor(zaliczenie$powierzchnia,zaliczenie$cena, m = 'p')
```

Według lat

```{r}
zaliczenie %>%
  group_by(rok) %>%
  do(cor = cor(.$powierzchnia, .$cena, m = 'p')) %>%
  unnest(cor)
```

Według typu

```{r}
zaliczenie %>%
  group_by(typ) %>%
  do(cor = cor(.$powierzchnia, .$cena, m = 'p')) %>%
  unnest(cor)
```
Według stanu

```{r}
zaliczenie %>%
  group_by(stan) %>%
  do(cor = cor(.$powierzchnia, .$cena, m = 'p')) %>%
  unnest(cor)
```

### Regresja

Dla wszystkich

```{r}
summary(lm(cena ~ powierzchnia , data = zaliczenie))
```

Według lat

```{r}
zaliczenie %>%
  group_by(rok) %>%
  do(model = summary(lm(cena ~ powierzchnia, data = .))) %>%
  .$model 
```

Według typu

```{r}
zaliczenie %>%
  group_by(typ) %>%
  do(model = summary(lm(cena ~ powierzchnia, data = .))) %>%
  .$model 
```

Według stanu

```{r}
zaliczenie %>%
  group_by(stan) %>%
  do(model = summary(lm(cena ~ powierzchnia , data = .))) %>%
  .$model 
```


