---
title: "Detekcja mechanizmu selekcji"
output: html_notebook
---


# Wstęp

Potrzebujemy następuących pakietów

```{r pakiety, warnings = FALSE, messages = F}
library(vcdExtra)
library(gmodels) ## ładne tabele
library(sjPlot) ## ładne tabele w HTMLu
library(tidyverse)
#install.packages("http://smarterpoland.pl/materialy/KTr/CressieReadTest_1.0.tar.gz", 
#                 repos = NULL, type = "source")
library(CressieReadTest) ## source http://smarterpoland.pl/materialy/KTr/cr2.pdf
```


Wczytujemy dane dotyczące

```{r}
load('../data/diagnoza2015.rdata')
diagnoza2015
```


Naszym celem jest oszacowanie poniższego modelu, gdzie zmienna Interent przyjmuje dwie wartości $\{0,1\}$

$$
P(Internet = 1 | \boldsymbol{X}) 
$$

oraz kolejny,  gdzie zmienna Odpowiedź również przyjmuje dwie wartości $\{0,1\}$:

$$
P(Odpowiedź = 1 | \boldsymbol{X}, Internet = 1) 
$$



# Badanie zależności między zmienną jakościową, a innymi zmiennymi

## Tabele

```{r}
structable(internet ~ klm, diagnoza2015)
```

```{r}
CrossTable(diagnoza2015$internet,diagnoza2015$klm)
```

```{r xtabsjplot, eval= FALSE}
sjt.xtab(diagnoza2015$klm,diagnoza2015$internet,show.na = T)
```

```{r xtabsjplot_html, eval= TRUE, echo = FALSE, results='asis'}
g <- sjt.xtab(diagnoza2015$klm,diagnoza2015$internet, no.output = TRUE)
cat(g$knitr)
```



## Wizualizacja danych

```{r}
doubledecker(internet ~ klm + plec, diagnoza2015)
doubledecker(internet ~ woj + plec, diagnoza2015)
```


## Statystyki zależności między dwiema zmiennymi jakościowymi

Aby zbadać zależność między dwoma i więcej zmiennymi możemy wykorzystać następujące testy:

+ Test proporcji (ma sens w tabeli $2 \times 2$),
+ Testy oparte na statystyce $\chi^2$:
    + Test niezależności $\chi^2$,
    + Test niezależności $\chi^2$ z poprawką Yates'a (dla małych prób, kwestia przybliżenia rozkładu dwumianowego rozkładem $\chi^2$),
    + statystyka największej wiarygodności $L^2$ (badamy równość proporcji),
    + statystyka Cressie-Read'a (CR),
    + test (Cochrana-)Mantel-Haenszel $\chi^2$ -- stosujemy dla 3 zmiennych: zakładamy, że dwie zmienne są warunkowo niezależne, w warstwach utworzonych przez trzecią zmienną.
+ (Dokładny) test Fishera (zwykle dla tabel $2 \times 2$ i małych prób),
+ Test Mantela-Haenszel'a $\chi^2$ -- tylko jeżeli dwie zmienne są na skali porządkowej

Miary zależności:

+ współczynnik Yule’a -- dwie zmienne, mające porządek (tak, nie) i traktujemy symetryczne (zmiana porządku w tabeli nie wpływa na statystykę)
+ współczynnik C Pearsona -- dwie zmienne, nie mają porządku, traktujemy symetrycznie (odnosi się do tej i poniższych dwóch)
+ współczynnik V Cramera,
+ współczynnik T Czupurowa,
+ Goodman-Kruskal $\gamma$ -- dla zmiennych na skali porządkowej (`vcdExtra::GKgamma`)

Więcej na -- http://node101.psych.cornell.edu/Darlington/crosstab/TABLE0.HTM


## Statystyka $D^2$ Cressie-Read'a

\[
D^2=\frac{2}{\lambda(\lambda+1)}\sum_{i=1}^{r}\sum_{j=1}^{c} O_{ij}\left[\left(\frac{O_{ij}}{E_{ij}}\right)^{\lambda}-1\right]
\]


gdzie:

+ $O_{ij}$ – empiryczna liczebność $i$-tego wiersza oraz $j$-tej kolumny,
+ $E_{ij}$ – oczekiwana liczebność $i$-tego wiersza oraz $j$-tej kolumny,
+ $r$ – liczba wierszy,
+ $c$ – liczba kolumn.


Dobierając odpowiednią wartość parametru $\lambda$możemy uzyskać wyniki dla kilku różnych testów niezależności opartych na statystyce $\chi^2$. 

+ $\chi^2$Pearsona otrzymamy gdy $\lambda=1$, 
+ statystykę Neymana dla $\lambda=-2$ która jest modyfikacją testu $\chi^2$ Pearsona. 
+ statystykę testu $G^2$ największej wiarygodności uzyskamy dla parametru $\lambda\rightarrow 0$, 
+ statystkę Kullback-Leibler otrzymamy gdy $\lambda\rightarrow -1$,
+ statystyka Freemana i Tukeya otrzymamy dla $\lambda=-\frac{1}{2}$. 

Na bazie statystyki  $\chi^2$ można obliczyć kilka współczynników, które określają siłę związku badanych zmiennych.

+ współczynnik Yule'a – ma zastosowanie dla tabel o wymiarach $2\times 2$ oraz $\phi\in\langle -1;1\rangle$:

$$
\phi=\sqrt{\frac{\chi^2}{n}}
$$

+ współczynnik Pearsona – ma zastosowanie dla tabel o wymiarach $r\times c$ oraz $C\in\left\langle 0; \sqrt{\frac{min(r,c)-1}{min(r,c)}} \right\rangle$:

$$
C=\sqrt{\frac{\chi^2}{\chi^2+n}}
$$

+ współczynnik Cramera – nie wskazuje kierunku korelacji oraz $V\in\langle 0; 1\rangle$:

$$
V=\sqrt{\frac{\chi^2}{n(min(r,c)-1)}}
$$

+ współczynnik Czupurowa – nie wskazuje kierunku korelacji oraz $T\in\langle 0; 1\rangle$:

$$T=\sqrt{\frac{\chi^2}{n\sqrt{(r-1)(c-1)}}}$$

Poniżej są przedstawione obliczenia dla wszystkich omówionych testów oraz współczynniki korelacji:


```{r}
m <- xtabs(~ woj+ internet, diagnoza2015)
structable(m)
CressieReadTest::allcr.test(m)
vcd::assocstats(m)
```


## Statystyka (Cochrana-)Mantel-Haenszel $\chi^2$

Zakładamy tabelę $2\times2\times K$ 

$$
Q_{CMH}=\frac{\left[ \sum_{k} (n_{11k}-\mu_{11k}) \right]^2}{\sum_{k}var(n_{11k})}
$$

gdzie 

$$
\mu_{11k} = E(n_{11k}) = n_{1+k}n_{+1k}/n_{++k},
$$

$$
var(n_{11k}) = \frac{n_{1+k}n_{2+k}n_{+1k}n_{+2k}}{n^2_{++k}(n_{++k}-1)},
$$


Aby ją obliczyć korzystamy z funkcji `mantelhaen.test()`

```{r}
int_plec_klm <- xtabs(~internet + plec + klm, diagnoza2015)
structable(int_plec_klm)
mantelhaen.test(int_plec_klm) ## tylko tabele 2x2
vcdExtra::CMHtest(int_plec_klm, overall = T)$ALL ## uogólnienie na I x J x K tabel
```

## Statystyka Mantela-Haenszel'a $\chi^2$

Wykorzystujemy tylko wtedy jeżeli dane są na skali porządkowej! Hipoteza alternatywna jest liniowa zależność między

$$
Q_{MH} = (n-1) r^2 \sim \chi^2(1),
$$

gdzie $n$ to wielkość próby, a $r$ to współczynnik korelacji liniowej Pearsona. Statystykę tę możemy wykorzystać do weryfikacji następującego układu hipotez

+ $H_0$: brak związku między zmiennymi,
+ $H_1$: występuje związek między zmiennymi.

Możemy ją zbadać wykorzystując funkcję `vcdExtra::CMHtest()`



# Modelowanie mechanizmu selekcji

## Iloraz szans

```{r}
summary(oddsratio(int_plec_klm))
woolf_test(int_plec_klm) ## 
```

## Regresja logistyczna

## Drzewa klasyfikacyjne

## Ocena jakości modeli


# Ważenie z wykorzystaniem modelu

