---
title: "Wykorzystanie modelu skłonności do odpowiedzi i ważenia danych"
output: 
  html_notebook: 
    number_sections: yes
    toc: yes
---

# Procedura estymacji -- modelowanie $R_i$ oraz ważenie danych

## Model skłonności do odpowiedzi 

W naszym przypadku odpowiedzieli jedynie internauci, co oznacza, że model skłonności do odpowiedzi jest jednocześnie modelem korekty pokrycia

$$
P(I_i=1 | \boldsymbol{X}_i) = P(R_i=1 | \boldsymbol{X}_i, I_i=1) = \rho_i
$$

## Ważenie danych

Niestety, w momencie kiedy użyjemy te wagi wielkosci populacji nie będą się zgadzały w odpowiednich przekrojach

$$
\sum_{i=1}^{n_r} \rho_i \neq N,
$$
gdzie $N$ to wielkość populacji. Tym bardziej widoczne to będzie w przypadku podpopulacji np. kobiet czy mężczyzn. Dlatego należy przeprowadzić odpowiednie korekty $\rho_i$, tak aby uzyskać nowe wagi $d_i$, które użyjemy do ważenia naszej próby.

Możemy do tego wykorzystać:

+ post-stratyfikację -> oszacowanie średniej i przeważenie przez,
+ kalibrację -> waga dla każdej jednostki oddzielnie **to dziś zrobimy**.


# Przykład empiryczny

## Wczytanie danych 

Wczytujemy, tworzymy nowe zmienne, nadajemy etykiety i ograniczamy do ograniczamy dane tylko do osób w wieku 15-59 lat i pracujacych

```{r}
load('../data/diagnoza2015.rdata')
diagnoza2015$internet <- ifelse(diagnoza2015$internet == 1, 1, 0)
diagnoza2015$praca <- ifelse(diagnoza2015$czy_praca == 1,1,0)

## nadajemy etykiety
diagnoza2015$plec <- factor(
  x = diagnoza2015$plec,
  levels = 1:2,
  labels = c('Mezczyzna','Kobieta'),
  ordered = FALSE
)

diagnoza2015$klm <- factor(
  x = diagnoza2015$klm,
  levels = 1:6,
  labels = c('500k+', '200k-500k','100k-200k', '20k-100k','ponizej 20k', 'wies'),
  ordered = FALSE
)

diagnoza2015$woj <- factor(
  x = diagnoza2015$woj,
  levels = seq(2,32,2),
  labels = c(
    'Dolnośląskie','Kujawsko-Pomorskie',
    'Lubelskie','Lubuskie','Łódzkie',
    'Małopolskie','Mazowieckie','Opolskie','Podkarpackie',
    'Podlaskie','Pomorskie','Śląskie',
    'Świętokrzyskie','Warmińsko-Mazurskie',
    'Wielkopolskie','Zachodniopomorskie'),
  ordered = FALSE)

diagnoza2015$klm <- relevel(diagnoza2015$klm,ref = 'wies')
diagnoza2015 <- subset(diagnoza2015, wiek <= 59 & praca == 1) ## ograniczamy dane tylko do osób w wieku 15-59 lat i pracujacych
diagnoza2015
```

## Budujemy model

Budujemy następujący model, którym objaśniamy dostęp do internetu (oczywiscie należałoby go dokładnie sprawdzić!!!!!!)

$$
P(I_i = 1 | plec_i + wiek_i + klm_i + dzieci_i + woj_i), 
$$
gdzie $plec_i$ to płeć respondenta, $wiek_i$ wiek respondenta, $klm_i$ klasa wielkości miejscowości, $dzieci_i$ czy posiada dzieci, $woj_i$ to województwo zamieszkania.

```{r}
model <- glm(internet ~ plec + wiek + klm + dzieci + woj,
             data = diagnoza2015,
             family = binomial())
summary(model)
car::Anova(model,type = 2)
```

Sprawdzamy jaki rozkład ma $\hat{\boldsymbol{\rho}}$ z wykorzystaniem funkcji `hist`.

```{r}
hist(fitted(model), main = 'Rozkład rho', xlab = expression(hat(rho)))
```

## Wczytujemy dane dotyczące wielkości populacji 

Wczytujemy dane o populacji -- wykorzystujemy je do ważenia

```{r}
populacja <- readxl::read_excel('../data-raw/populacja_2015.xlsx', sheet = 2)
populacja <- populacja[,c('Wiek','Płeć','Wartosc')]
populacja
```

Jaka jest wielkość populacji? N=`r sum(populacja[populacja$Płeć=='ogółem','Wartosc'])/10000` $\times$ 10 tys. 

## Kalibracja 

Teraz musimy dopisać odpowiednie wagi dla respondentów ze względu na płeć oraz wiek. Co musimy zrobić?

```{r}
table(populacja$Wiek)
```

 
```{r}
table(diagnoza2015$wiek) ## wiek mamy niepogrupowany
```

Dokonujemy kategoryzacji zmiennej z użyciem funkcji `cut`

```{r}
diagnoza2015$wiek_grupy <- cut(x = diagnoza2015$wiek,
                               breaks = seq(15,60,by = 5), ## wartości graniczne
                               include.lowest = TRUE, ## czy ma być zamkniety z dołu
                               labels = c('15-19', '20-24', 
                                          '25-29', '30-34', '35-39',
                                          '40-44', '45-49', '50-54', '55-59'), ## przedziały
                               right = FALSE) ## czy ma być zamknięty z góry (prawa strona)
diagnoza2015$wiek_grupy <- as.character(diagnoza2015$wiek_grupy) ## zamieniamy na character
table(diagnoza2015$wiek_grupy)
```

Dla łatwiejszego łączenia inaczej zapisujemy płeć

```{r}
diagnoza2015$plec_grupa <- ifelse(diagnoza2015$plec == 'Kobieta','k','m')
table(diagnoza2015$plec_grupa)
```


```{r}
populacja_wagi <- aggregate(Wartosc ~ Płeć + Wiek, 
                            data = populacja, 
                            FUN = sum,
                            subset = Płeć != 'ogółem')
colnames(populacja_wagi) <- c('plec','wiek','N_pop')
populacja_wagi$plec <- ifelse(populacja_wagi$plec == 'kobiety','k','m')
populacja_wagi
```

Łączymy dane

```{r}
do_estymacji <- merge(x = diagnoza2015,
                      y = populacja_wagi,
                      by.x = c('wiek_grupy','plec_grupa'),
                      by.y = c('wiek','plec'),
                      all.x = T)
do_estymacji <- subset(do_estymacji, internet == 1)
do_estymacji
```

Sprawdzamy czy wagi 

```{r}
proba_wielkosc <- aggregate(plec ~ wiek_grupy + plec_grupa,
                       data = do_estymacji,
                       FUN = length)
names(proba_wielkosc)[3] <- 'n_proba'
proba_wielkosc
```

Łączymy w jeden zbiór

```{r}
do_estymacji <- merge(do_estymacji, proba_wielkosc, all.x  = T)
do_estymacji
```

Tworzymy wagę kalibracyjną

$$
w_{i,kal} = N_{d, pop} / n_{d, pop},
$$

gdzie $N_{d, pop}$ to wielkość populacji w danej domenie (u nas płeć i wiek), a  $n_{d, pop}$ to wielkość próby w tych domenach.

```{r}
do_estymacji$waga_kalibracja <- do_estymacji$N_pop/do_estymacji$n_proba
do_estymacji
```


```{r}
sum(do_estymacji$waga_kalibracja) == sum(populacja_wagi$N_pop)
```

Wagi sie zgadzają! Przy czym w ogóle jeszcze nie ruszyliśmy na podstawie $\hat{\rho}_i$ czyli $w_{i,\rho}$. 



## Dodajemy do danych wagę na podstawie $\hat{\rho}$

Przypisujemy $w_{i,\rho} = \hat{\rho}_i^{-1}$ do poszczególnych respondentów

```{r}
diagnoza2015$waga_rho <- 1/fitted(model)
summary(diagnoza2015$waga_rho)

## patrzymy jak wygląda waga według wieku respondenta...
plot(diagnoza2015$wiek, diagnoza2015$waga_rho,
     xlab = 'wiek',
     ylab = 'waga_rho')
```


## Tworzymy nową wagę ostateczną

Otrzymany wektor przemnażamy razy wagę, którą oznaczymy jako $\hat{d}_{i}$

$$
d_{i} = w_{i,\rho} \times w_{i,kal}
$$

```{r}
do_estymacji$waga_rho <- diagnoza2015[diagnoza2015$internet == 1,]$waga_rho
do_estymacji$waga_final <- do_estymacji$waga_rho * do_estymacji$waga_kalibracja 
sum(do_estymacji$waga_final)
sum(populacja_wagi$N_pop)
```

Nie zgadzają sie wartości, wystarczy, że je przeskalujemy zgodnie z tym wzorem

$$
d_{i}^* = d_{i} \times \frac{N}{\sum d_{i}},
$$
gdzie $N$ to wielkość populacji. Poniższy kod to robi


```{r}
do_estymacji$waga_final <- do_estymacji$waga_final * sum(do_estymacji$waga_kalibracja)/ sum(do_estymacji$waga_final)
sum(do_estymacji$waga_final) ## wielkość populacji się zgadza 23 879 721
```

Zobaczmy jak wyglądają wagi po korekcie

```{r}
plot(do_estymacji$waga_kalibracja, 
     do_estymacji$waga_final,
     xlab = 'Waga kalibracyjna',
     ylab = 'Waga finalna')
```

## Porównujemy oszacowania na podstawie wag

Porównajmy oszacowania według dwóch metod...

```{r}
oszacowania <- aggregate(cbind(waga_kalibracja,waga_final) ~ czy_pelny_etat, do_estymacji, FUN = sum)
prop.table(oszacowania$waga_kalibracja)*100
prop.table(oszacowania$waga_final)*100
```

Które są bliżej prawdy? To już zadanie dla Państwa.

### Czy zgadzają się wielkości populacji w domenach?

```{r}
aggregate(cbind(waga_kalibracja,waga_final) ~ plec_grupa, do_estymacji, FUN = sum)
```

```{r}
aggregate(cbind(waga_kalibracja,waga_final) ~ wiek_grupy, do_estymacji, FUN = sum)
```


# Ogólna strategia

1. Estymujemy model

$$
P(I_i=1 | \boldsymbol{X}_i) = P(R_i=1 | \boldsymbol{X}_i, I_i=1) = \rho_i
$$

2. Tworzymy wagę kalibracyjną (post-stratyfikacyjną) na podstawie informacji o populacji

$$
w_{i,kal} = N_{d, pop} / n_{d, pop},
$$


3. Tworzymy wektor wag $w_{i,\rho}$ na podstawie $\hat{\rho}_i$

$$
w_{i,\rho} = \hat{\rho}_i^{-1}
$$

4. Tworzymy nową wagę

$$
d_{i} = w_{i,kal} \hat{\rho}_i^{-1} = w_{i,kal} w_{i,\rho} 
$$
5. Sprawdzamy czy zgadza się wielkość całej populacji i ją korygujemy

$$
d_{i}^* = d_{i} \times \frac{N}{\sum d_{i}},
$$

Uwaga: tutaj zapewniamy jedynie zgodność jeżeli chodzi o wielkość populacji, a nie wielkości domen (płeć, wiek). Jak sobie z tym poradzić? Można zastosować funkcję `laeken::calibWeights`, która pozwala na przeprowadzenie kalibracji (uogólnienie post-stratyfikacji).

```{r}
plec_wiek <- interaction(do_estymacji$plec_grupa,do_estymacji$wiek_grupy)
Xs <- calibVars(plec_wiek)
totals <- populacja_wagi$N_pop
d <- do_estymacji$waga_final
g <- calibWeights(X=Xs, d= d, totals = totals)
summary(g)
do_estymacji$waga_final_po_kal <- do_estymacji$waga_final*g

```

```{r}
aggregate(cbind(waga_kalibracja,waga_final,waga_final_po_kal) ~ plec_grupa, do_estymacji, FUN = sum)
```

```{r}
aggregate(cbind(waga_kalibracja,waga_final,waga_final_po_kal) ~ wiek_grupy, do_estymacji, FUN = sum)
```

```{r}
oszacowania <- aggregate(cbind(waga_rho, waga_kalibracja,waga_final,waga_final_po_kal) ~ czy_pelny_etat, do_estymacji, FUN = sum)
apply(oszacowania[,-1],2, prop.table)
```