---
title: "R Notebook"
output: 
  html_notebook: 
    number_sections: yes
    toc: yes
---

# Wczytanie danych

## Dane z badania i kategoryzacja zmiennych

Wczytujemy dane, dodajemy nowe zmienne i następnie zbiór ograniczamy.

```{r}
load('../data/diagnoza2015.rdata')
diagnoza2015$internet <- ifelse(diagnoza2015$internet == 1, 1, 0)
diagnoza2015$praca <- ifelse(diagnoza2015$czy_praca == 1,1,0)
diagnoza2015$plec_grupa <- ifelse(diagnoza2015$plec == 1,'k','m')
diagnoza2015$wiek_grupy <- cut(x = diagnoza2015$wiek,
                               breaks = seq(15,60,by = 5), 
                               include.lowest = TRUE, 
                               labels = c('15-19', '20-24',  '25-29', '30-34', '35-39', '40-44', 
                                          '45-49', '50-54', '55-59'), 
                               right = FALSE) 
diagnoza2015$wiek_grupy <- as.character(diagnoza2015$wiek_grupy) 
diagnoza2015 <- subset(diagnoza2015, wiek <= 59 & praca == 1) 
diagnoza2015
```

## Dane dotyczące populacji

```{r}
populacja <- readxl::read_excel('../data-raw/populacja_2015.xlsx', sheet = 2)
populacja <- populacja[,c('Wiek','Płeć','Nazwa','Wartosc')]
colnames(populacja) <- c('wiek_grupy','plec_grupa','woj','N_pop')
populacja$plec_grupa <- ifelse(populacja$plec_grupa == 'kobiety','k','m')
populacja
```


# Post-stratyfikacja z pakietem `survey`

## Post-stratyfikacja  krótkie przypomnienie

Post-stratyfikacja oznacza, że do chcemy utworzyć w zbiorze wagi

$$
w_{i} = \frac{N_d}{n_{d}},
$$

gdzie $N_d$ to wielkość populacji w danej domenie, a $n_{d}$ to wielkość populacji w domenie. Domena to inaczej przekrój, który nas interensuje czy to ze względu na ważenie czy estymację. 

## Wykorzystanie pakietu survey

W pierwszej kolejności musimy utworzyć obiekt `svydesign`, który wskazuje, że dany obiekt (`data.frame`) pochodzi z badania reprezentacyjnego. W przypadku gdy nie dysponujemy wagami tworzymy obiekt w następujący sposób.


```{r, message=FALSE, warning = FALSE}
library(survey)
diag_survey <- svydesign(ids = ~1, ## ids - zakładamy, że każdy rekord był losowany niezależnie (musi być)
                         data = diagnoza2015) ## podajemy informacje o danych
diag_survey
```

Aby dokonać post-stratyfikacji musimy najpiew stworzyć dane dotyczące populacji (w obiekcie typu `table`). 

## Post-stratyfikacja dla wieku

W pierwszej kolejności wykorzystujemy informacje o wielkosci populacji według grup wieku

```{r}
pop_wiek <- xtabs(N_pop~wiek_grupy,populacja)
pop_wiek
```

Dokonujemy post-stratyfikacji z funkcją `postStratify`

```{r}
wynik <- postStratify(design = diag_survey, ## podajemy obiekt do post-stratyfikacji
                      strata = ~wiek_grupy, ## wskazujemy według, której zmiennej post-stratyfikujemy
                      population = pop_wiek) ## informacja o wielkosci populacji
summary(wynik) ## Probabilities -- rozkład prawdopodobieństwa czyli n_d / N_d
```

Aby wyciągnąć wagi należy zastosować funkcję `weights` na danym obiekcie

```{r}
table(weights(wynik))
```

Sprawdźmy czy dostajemy do samo co w populacji

```{r}
svytable(formula = ~wiek_grupy, design = wynik)
pop_wiek
```

## Post-stratyfikacja dla dwóch zmiennych

Przeprowaźmy post-stratyfikację dla dwóch zmiennych jednocześnie -- mianowicie wykorzystamy do tego informacje o płci i województwie

```{r}
pop_wiek_plec <- xtabs(N_pop~wiek_grupy+plec_grupa,populacja)
pop_wiek_plec
```

Pamietając, że zmienne w `diag_survey` oraz `pop_wiek_plec` muszą mieć tę samą  

```{r}
wynik_plec_wiek <- postStratify(design = diag_survey,
                                strata = ~ wiek_grupy + plec_grupa,
                                population = pop_wiek_plec)

summary(wynik_plec_wiek) ## tak samo patrzymy na Probabilities
```

Następnie możemy te dane wyciągnać do nowego obiektu

```{r}
diagnoza2015$waga_post_strat <- weights(wynik_plec_wiek)
table(diagnoza2015$waga_post_strat)
```

Teraz możemy wykorzystać te wagi do estymacji:

```{r}
pelny_etat_plec <- aggregate(waga_post_strat ~ czy_pelny_etat + plec, data = diagnoza2015, FUN = sum)
pelny_etat_plec <- xtabs(waga_post_strat ~ czy_pelny_etat + plec, pelny_etat_plec)
pelny_etat_plec
prop.table(pelny_etat_plec, margin = 2) ## udział pracujących na pełny etat według płci
```

## Post-stratyfikacja ze skorygowaniem wag wejściowych

Dla przykładu wygeneruje pewne wagi wejściowe, które założymy, że są równe $1/\hat{\rho}$

$$
w_i^* = \frac{N_d}{\sum_{i=1}^{n_d} \hat{\rho}_i^{-1}}
$$

```{r}
set.seed(222)
diagnoza2015$rho_waga <- rlnorm(n = nrow(diagnoza2015), meanlog = 1, sd = 0.2)
summary(diagnoza2015$rho_waga)
```

Tworzymy obiekt

```{r}
diagnoza_svy <- svydesign(ids = ~ 1, ## ids - zakładamy, że każdy rekord był losowany niezależnie (musi być)
                          weights = ~rho_waga,
                          data = diagnoza2015) ## podajemy informacje o danych
diagnoza_svy
```

a następnie post-stratyfikujemy

```{r}
diagnoza_svy_final <- postStratify(design = diagnoza_svy,
                                   strata = ~ wiek_grupy + plec_grupa,
                                   population = pop_wiek_plec)

summary(diagnoza_svy_final) ## tak samo patrzymy na Probabilities
```

sprawdzamy czy wagi są ok!

```{r}
svytable(formula = ~wiek_grupy + plec_grupa, design = diagnoza_svy_final)
pop_wiek_plec
```

# Post-stratyfikacja z pakietem `survey` krok po kroku

1. Estymujemy $\rho_i$ na podstawie modelu $P(I_i=1 | \boldsymbol{X}_i) = P(R_i=1 | \boldsymbol{X}_i, I_i=1)$ i przypisujemy wagi do obiektu nazwyając je np. `wagi_rho`. Wykorzystujemy do tego funkcję `fitted(model)`.
2. Tworzymy nowy obiekt za pomocą funkcji `svydesign` deklarujac `ids=1`, `weights = ~ wagi_rho` oraz `data = dane`. 
3. Tworzymy tabelę (najlepiej z funkcją `xtabs`), która zawierać będzie informacje o danych z populacji. **UWAGA: dane powinny mieć te same nazwy kolumn oraz te same warianty!!!**
4. Wykorzystujemy funkcję `postStratify()` podając argumenty `design` = obiekt z punktu 2, `strata = ~zmienna1 + zmienna2 + ... + zmiennak` zmienne warstwujące (np. płeć, wiek, województwo), `population=dane_populacji` 
5. Przypisujemy do danych wagi `dane$wagi_finalne <- weights(obiekt_z_punktu_4)`




