---
title: "Krok po kroku"
output: 
  html_notebook: 
    number_sections: yes
    toc: yes
---

# Wczytujemy dane i pakiety

Dane z próby 

```{r}
load('../data/diagnoza2015.rdata')
diagnoza2015$internet <- ifelse(diagnoza2015$internet == 1, 1, 0)
diagnoza2015$praca <- ifelse(diagnoza2015$czy_praca == 1,1,0)
diagnoza2015$plec_grupa <- ifelse(diagnoza2015$plec == 1,'k','m')
diagnoza2015$wiek_grupy <- cut(x = diagnoza2015$wiek,
                               breaks = seq(15,60,by = 5), 
                               include.lowest = TRUE, 
                               labels = c('15-19', '20-24',  '25-29', '30-34', '35-39', '40-44', 
                                          '45-49', '50-54', '55-59'), 
                               right = FALSE) 
diagnoza2015$wiek_grupy <- as.character(diagnoza2015$wiek_grupy) 

## nadajemy etykiety
diagnoza2015$plec <- factor(
  x = diagnoza2015$plec,
  levels = 1:2,
  labels = c('Mezczyzna','Kobieta'),
  ordered = FALSE
)

diagnoza2015$klm <- factor(
  x = diagnoza2015$klm,
  levels = 1:6,
  labels = c('500k+', '200k-500k','100k-200k', '20k-100k','ponizej 20k', 'wies'),
  ordered = FALSE
)

diagnoza2015$woj <- factor(
  x = diagnoza2015$woj,
  levels = seq(2,32,2),
  labels = c(
    'Dolnośląskie','Kujawsko-Pomorskie',
    'Lubelskie','Lubuskie','Łódzkie',
    'Małopolskie','Mazowieckie','Opolskie','Podkarpackie',
    'Podlaskie','Pomorskie','Śląskie',
    'Świętokrzyskie','Warmińsko-Mazurskie',
    'Wielkopolskie','Zachodniopomorskie'),
  ordered = FALSE)

diagnoza2015$klm <- relevel(diagnoza2015$klm,ref = 'wies')
diagnoza2015 <- subset(diagnoza2015, wiek <= 59 & praca == 1) ## ograniczamy dane tylko do osób w wieku 15-59 lat i pracujacych
diagnoza2015
```

Wczytujemy dane o populacji

```{r}
populacja <- readxl::read_excel('../data-raw/populacja_2015.xlsx', sheet = 2)
populacja <- populacja[,c('Wiek','Płeć','Nazwa','Wartosc')]
populacja <- populacja[populacja$Płeć !='ogółem',]
colnames(populacja) <- c('wiek_grupy','plec_grupa','woj','N_pop')
populacja$plec_grupa <- ifelse(populacja$plec_grupa == 'kobiety','k','m')
populacja
```

```{r}
library(survey)
library(dplyr)
```


# Wykonujemy modelowanie skłonności do odpowiedzi

Oczywiście model powinniśmy zweryfikować, a nie tak sobie robić.

```{r}
model <- glm(internet ~ plec + wiek + klm + dzieci + woj,
             data = diagnoza2015,
             family = binomial())
summary(model)
```

Przypisuję wagi do danych

```{r}
diagnoza2015$waga_rho <- 1/fitted(model)
```

W projekcie jedynie internauci brali udział w badaniu więc wyrzucam tych, którzy nie posiadali internetu.

```{r}
diagnoza2015 <- subset(diagnoza2015, filter = internet == 1)
diagnoza2015
```

# Dokonujemy post-stratyfikacji

W związku z tym, że wagi nie sumują się do wielkości populacji musimy dokonać ich korekty. Wykorzystamy jedynie informacje o wieku oraz płci.

```{r}
pop_wiek_plec <- xtabs(N_pop~wiek_grupy+plec_grupa,populacja)
pop_wiek_plec
```

Tworzymy obiekt do `svydesign`, który wykorzystamy do ważenia danych

```{r}
wazenie <- svydesign(ids = ~1, 
                     weights = ~ waga_rho,
                     data = diagnoza2015)
```


Pamietając, że zmienne w `diag_survey` oraz `pop_wiek_plec` muszą mieć tę samą  

```{r}
wynik_plec_wiek <- postStratify(design = wazenie,
                                strata = ~ wiek_grupy + plec_grupa,
                                population = pop_wiek_plec)

summary(wynik_plec_wiek) ## tak samo patrzymy na Probabilities
```

# Przeprowadzamy szacunki

W pierwszej kolejności dopisujemy zmienną waga

```{r}
diagnoza2015$waga_final <- weights(wynik_plec_wiek)
summary(diagnoza2015$waga_final)
```

Tworzymy zmienną 0-1 dla pracy w pełnym wymiarze godzin

```{r}
diagnoza2015$pelny_etat <- ifelse(diagnoza2015$czy_pelny_etat == 1, 1, 0)
summary(diagnoza2015$pelny_etat)
```

Przeprowadzamy szacunki według płci oraz województw

```{r}
diagnoza2015 %>%
  group_by(woj,plec_grupa) %>%
  summarize(oszacowanie = weighted.mean(pelny_etat,waga_final))
```

